臺灣高等法院臺中分院刑事裁定　　　　　　　　　　　九十一年度抗字第二七四號
　　抗　告　人
　　即 自訴 人　丙○○○電腦機械股份有限公司
　　代　表　人　朱志洋
　　被　　　告　乙○○
　　被　　　告　甲○○
右列抗告人因被告等業務侵占等案件，不服臺灣臺中地方法院中華民國九十年三月十
二日裁定（九十年度自字第四九九號），提起抗告，本院裁定如左：
　　主      文
抗告駁回。
　　理      由
一、本件抗告人即自訴人丙○○○電腦機械股份有限公司（以下簡稱為自訴人）之自
    訴意旨略以：被告乙○○係自訴人公司前任董事長，自訴人公司於民國（下同）
    八十七年六月十日召開第五次董事會，通過轉投資美國子公司案，並於同年九月
    間完成在美國加州設立子公司即福爾摩莎麗偉公司（Ｆｏｒｍｏｓａ  Ｌｅａｄ
    ｗｅｌｌ  Ｃｏｒｐｏｒａｔｉｏｎ，以下簡稱美國麗偉公司），自訴人公司持
    有百分之百股權，總投資額為美金六百萬元（折合新台幣二億零七百七十七萬五
    千元），負責美國地區之經銷及市場經營，被告甲○○（乙○○之子）則係美國
    子公司負責人。被告乙○○在八十九年九月二十日卸任董事長前，並主導美國子
    公司相關投資事宜。自訴人公司先後於八十六年十二月一日、八十七年九月十五
    日、八十八年二月四日匯款美金五萬元、二百六十二萬元、三百三十三萬元至美
    國子公司，詎被告乙○○、甲○○父子竟基於共同犯意之聯絡，違背公司之委任
    ，掏空公司資產高達新台幣（下同）三億餘元。自訴人公司於八十九年十一月十
    七日所召開之八十九年度第二次臨時董事會，與會董事提案要求追查美國子公司
    之匯出資本、應收帳款及存貨等資金流向不明問題，被告乙○○雖於會中同意協
    助聯絡其子即被告甲○○配合自訴人公司逐筆查核美國子公司之資金流向，惟被
    告乙○○佯稱配合，實際上並未積極處理。自訴人公司遂於八十九年十二月間派
    員前往美國加州查看，發現已人去樓空，被告甲○○已不知去向。後委請會計師
    查核結果，自訴人公司對美國子公司之應收帳款高達一億四千六百六十一萬八千
    元迄未收取，因認其二人涉犯刑法第三百三十六條第二項業務侵占罪及第三百四
    十二條第一項背信罪嫌云云。
二、本件原審法院之裁定意旨，詳如附件所示原審裁定書之記載。
三、本件自訴人之抗告意旨略稱：自訴人公司係於八十七年六月十日所召開之第五次
    董事會通過轉投資美國子公司案，並於同年九月間完成在美國加州設立子公司即
    福爾摩莎麗偉公司之設立登記，自訴人公司持有百分之百股權，總投資額為美金
    六百萬元（折合新台幣二億零七百七十七萬五千元），負責美國地區之經銷及市
    場經營，被告甲○○確係美國子公司之負責人，此係原審裁定所採認之事實。又
    自訴人公司先後於八十六年十二月一日、八十七年九月十五日、八十八年二月四
    日匯款美金五萬元、二百六十二萬元、三百三十三萬元至美國子公司，被告乙○○於八十九年九月二十日前，原係擔任自訴人公司董事長，主導美國子公司之相
    關投資事宜，被告乙○○辭任自訴人公司董事長後，經自訴人公司派員詳加查帳
    ，赫然察覺美國子公司之資金遲無詳細回報，經自訴人公司多方連繫，均不獲美
    國子公司回應，自訴人公司於八十九年十一月十七日召開八十九年度第二次臨時
    董事會時，與會董事乃提案要求追查美國子公司之匯出資本、應收帳款及存貨等
    資金流向不明問題，被告乙○○雖於會中同意協助聯絡其子即被告甲○○配合自
    訴人公司逐筆查核美國子公司之資金流向，惟被告乙○○佯稱配合，實際上並未
    積極處理，顯見確有掏空情事。自訴人為此，乃於八十九年十二月間派員前往加
    州察看，卻發現已經人去樓空，自訴人再委請會計師查核結果，自訴人對美國子
    公司之應收帳款高達一億四千六百六十一萬八千元，迄未收取，美國子公司負責
    人即被告甲○○迄無音訊，從未交待應收款未收取之理由，顯見該應收款疑已遭
    不當挪用。自訴人公司發覺事態嚴重，經查核結果，遭被告被告乙○○、甲○○
    父子掏空之資產高達三億餘元，乃委請美國加州之登錄律師林文正律師於九十年
    六月二十四日親往美國子公司登記之地址查看，查悉該地址並無任何公司招牌且
    大門深鎖，停車場外空無人車，明顯無使用跡象，至此，已可確認美國子公司已
    遭被告二人有計劃掏空，本案係嚴重掏空之重大經濟犯罪，自訴人公司所屬美國
    子公司之資金流向、存貨及相關財務報表均屬可得調查之證據，原審僅因跨國犯
    罪，證據難尋，即放棄調查，並裁定駁回本件自訴，殊有未合，爰依法提起抗告
    等語。
四、惟按：（一）行為之處罰，以行為時之法律有明文規定者為限，此於刑法第一條
    定有明文。又依刑法第十一條前段、第五條、第六條、第七條之規定，中華民國
    人民在中華民國領域外犯刑法第五、六條以外其最輕本刑為三年以上有期徒刑以
    外之罪者，不適用之，易言之，此種行為係屬我國刑法所不罰，如經起訴，即應
    為無罪之判決（最高法院八十一年度台上字第一四一三號裁判參照）。茲查：本
    件自訴人公司雖以前開情詞，指訴被告乙○○、甲○○涉有刑法第三百三十六條
    第二項之業務侵占罪、及同法第三百四十二條第一項之背信罪等犯行。惟依自訴
    人公司之指訴，其所轉投資並遭被告乙○○、甲○○二人掏空資產之美國麗偉公
    司，係設於美國加州，並非在我國境內。縱使自訴人公司確曾於八十六年十二月
    一日、八十七年九月十五日、八十八年二月四日先後自台灣匯款美金五萬元、二
    百六十二萬元、三百三十三萬元至美國麗偉公司，而遭侵占，惟所謂侵占，係指
    易持有而為不法所有之財產犯罪行為，自必先有合法持有上開款項之狀態，始有
    不法加以侵占之可能。是本案被告乙○○、甲○○二人茍有此部分犯罪，無論其
    犯罪行為地或結果地均在美國加州，而非在我國境內，要無可疑。此與刑法詐欺
    罪，於被害人受騙而交付財物時，向認被害人之匯款地點（即交付財物之地點）
    亦為犯罪地之情形尚有不同。本案自訴人公司於原審法院主張：因自訴人公司之
    匯款地係在台灣，被告侵占犯罪之行為地即有一部分係在台灣云云，此部分見解
    尚難採取。又依自訴人公司之指訴，該公司在美國加州所設立之美國麗偉公司，
    既係負責美國地區之經銷及市場經營，亦即其委任經營業務之範圍係在美國地區
    ，且美國麗偉公司之所在地實際亦在美國加州，則被告乙○○、甲○○二人縱使
    有自訴人公司所指訴：因掏空美國麗偉公司之資產，而涉犯背信之情形，其犯罪
    行為地或結果地亦應在美國境內。茲查刑法第三百三十六條第二項之業務侵占罪
    、及同法第三百四十二條第一項之背信罪，均非法定最輕本刑為三年以上有期徒
    刑之罪，如在我國境外犯之，此種行為係屬我國刑法所不罰，自難認有何犯罪嫌
    疑可言。（二）本件自訴人公司於原審法院調查期間，雖又曾指訴美國麗偉公司
    之成立係被告乙○○在國內所主導，由被告甲○○在美國運作，彼此有犯意聯絡
    及行為分擔云云。惟美國麗偉公司係自訴人公司於八十七年六月十日所召開之第
    五次董事會決議通過設立，此不特係自訴人公司所是認之事實，且有自訴人公司
    所提出之上開董事會議紀錄在卷可稽。縱使被告乙○○當時擔任自訴人公司之董
    事長，有推動美國麗偉公司之設立，但在別無任何證據之情形下，究不能因此即
    推定其推動美國麗偉公司之設立，係意在犯罪，或其在美國麗偉公司設立之後，
    有在國內，與被告甲○○共謀為自訴人公司所指訴之上開犯罪行為。至於被告乙○○在辭任自訴人公司董事長職務之後，於自訴人公司在八十九年十一月十七日
    所召開之八十九年度第二次臨時董事會，縱使有同意協助聯絡其子即被告甲○○
    配合自訴人公司逐筆查核美國子公司之資金流向，而其協助聯絡之情形未獲自訴
    人公司之滿意，但此究屬事後協助調查之事務，尚不能因此即認定被告乙○○必
    與被告甲○○有共犯自訴人公司所指訴之上開犯行。另被告甲○○縱有在美國借
    取會計憑證及公司資料之事，亦不能因與被告乙○○辭任自訴人公司董事長職務
    之日期相近，即認定此必與被告乙○○有關，而據以為被告乙○○犯罪之確切證
    據。
五、綜上所述，本案依據自訴人公司所指訴之情形，尚難認定被告乙○○、甲○○二
    人有在我國境內，涉犯自訴人公司所指訴之上開業務侵占罪、及背信罪等犯行之
    情形，至於自訴人公司對於被告乙○○有在國內共謀為上開犯行之指訴，尤屬主
    觀之臆測，並無積極之證據足以證明。原審法院依據第一次審判期日之前，訊問
    自訴人、被告、及蒐集或調查證據之結果，認為本案尚無積極之證據足以證明被
    告二人涉有自訴人所指訴之業務侵占、背信犯行，因認被告二人之犯罪嫌疑均有
    不足，乃依據刑事訴訟法第三百二十六條第三項、第二百五十二條第十款之規定
    ，裁定駁回本件自訴人公司所提起之自訴，其理由雖未論述及刑法第一條、第十
    一條前段、第五條、第六條、第七條等規定，但其認定核無不合。本件自訴人公
    司仍執前詞提起抗告，請求本院將原審裁定撤銷，並將本案發回原審法院更為適
    當之判決，其抗告核無理由，應予駁回。
六、據上論斷，應依刑事訴訟法第四百十二條，裁定如主文。
中      華      民      國　    九十一     年     八      月   二十一 　日
                                臺灣高等法院臺中分院刑事第三庭
                                      審判長法  官　陳　朱  貴
                                      　　　法　官　劉　連　星
                                      　　　法　官　廖　柏　基
右正本證明與原本無異。
不得再抗告。
　　　　　　　　　　　　　　　　　　　　　　書記官　詹  錫　朋
中      華      民      國　    九十一     年     八      月   二十二 　日
                                                                        Ｒ
臺灣臺中地方法院刑事裁定                            九十年度自字第四九九號
    自  訴  人  丙○○○電腦機械股份有限公司
                        設台中市○○區○○里○○區○○路二十三號
    代  表  人  朱志洋
                        住台中市○○區○○里○○區○○路二十三號
    自訴代理人  張慶宗律師
                黃怡瑜律師
    被      告  乙○○  男五十三歲（民國○○○年○月○日生）
                        住台中縣豐原市○○路國民新村六九號
                        身分證統一編號：Ｌ一一四三三七七號
    選任辯護人  何志揚律師
    被      告  甲○○  男二十五歲（民國○○○年○月○○日生）
                        住台中縣豐原市○○路國民新村六九號
                        身分證統一編號：Ｚ000000000號
右列被告因業務侵占等案件，經自訴人提起自訴，本院裁定如左：
    主  文
自訴駁回。
    理  由
一、自訴意旨略以：乙○○係自訴人公司前任董事長，自訴人公司於民國八十七年六
    月十日所召開之第五次董事會通過轉投資美國子公司案，並於同年九月間完成在
    美國加州設立子公司即福爾摩莎麗偉公司（Ｆormosa Leadwell Corporation ，
    以下簡稱美國麗偉公司），自訴人公司持有百分之百股權，總投資額為美金六百
    萬元（折合新台幣二億零七百七十七萬五千元），負責美國地區之經銷及市場經
    營，甲○○（乙○○之子）係美國子公司負責人，乙○○在八十九年九月二十日
    卸任董事長前，並主導美國子公司相關投資事宜。自訴人公司先後於八十六年十
    二月一日、八十七年九月十五日、八十八年二月四日匯款美金五萬元、二百六十
    二萬元、三百三十三萬元至美國子公司。詎乙○○、甲○○父子竟基於共同犯意
    之聯絡，違背公司之委任，掏空公司資產高達新台幣（下同）三億餘元。自訴人
    公司於八十九年十一月十七日所召開之八十九年度第二次臨時董事會，與會董事
    提案要求追查美國子公司之匯出資本、應收帳款及存貨等資金流向不明問題，乙○○會中同意協助聯絡其子甲○○配合自訴人公司逐筆查核美國子公司之資金流
    向，乙○○竟佯稱配合，實際上並未積極處理。自訴人公司於八十九年十二月間
    派員前往美國加州查看，發現已人去樓空，甲○○不知去向；於委請會計師查核
    結果，自訴人公司對美國子公司之應收帳款高達一億四千六百六十一萬八千元迄
    未收取，因認其二人涉犯刑法第三百三十六條第二項業務侵占罪及第三百四十二
    條第一項背信罪嫌云云。
二、按法院或受命法官得於第一次審判期日前，訊問自訴人、被告及蒐集或調查證據
    ，如認為案件有刑事訴訟法第二百五十二條至第二百五十四條之情形者，得以裁
    定駁回其自訴，同法第三百二十六條第三項定有明文。次按事實之認定應憑證據
    ，如未能發現相當證據，或證據不足以證明，自不能以推測或擬制之方法，為裁
    判基礎，有最高法院四十年度台上字第八六號判例意旨可資參照。
三、查被告甲○○雖為美國公民，且未領有我國之國民身分證，然其仍設籍於台中縣
    豐原市○○路國民新村六九號（國民身分證統一編號：Ｚ000000000號
    ），戶長為母親劉慶珠，其並未向內政部申請喪失我國國籍，故目前仍具有中華
    民國國民身分，有內政部戶政司九十年十一月九日九十年司發字第九○○三一二
    ○號書函附卷可稽，是被告甲○○既具有中華民國國籍，自訴人復主張其涉嫌在
    國內犯罪，本院對之自有審判權，合先敘明。次查自訴人公司轉投資美國麗偉公
    司，係經自訴人公司董事會開會決定，業據自訴代理人於本院訊問時所自承，且
    觀之自訴人公司於八十七年六月十日八十七年度第五次董事會會議紀錄，於案由
    （一）、案由（三）已詳細討論轉投資美國麗偉公司為自訴人公司之子公司，及
    以現金增資方式發行新股、並預定分三次匯款至美國子公司，有該次之會議紀錄
    在卷足憑。又自訴人公司於發現美國麗偉公司資產遭銀行假扣押時，曾於八十九
    年十一月十七日召開之八十九年度第二次臨時董事會案由（五）決議：「乙○○
    董事同意協助聯絡其子甲○○，配合公司要求逐筆查核美國子公司之資金流向；
    本公司同意不對其因決策及經營不善而導致虧損之事予以追究責任，但對部分事
    項如其無法確實澄清與明白交待資金流向與責任歸屬，則依法公司必需追究相關
    之責任。‧‧‧‧」，亦有該次會議紀錄可憑。足見自訴人公司轉投資美國麗偉
    公司係經由董事會之開會決議，而非被告乙○○與甲○○所擅自為之；又美國麗
    偉公司遭銀行假扣押資產，究係因其等決策不當、經營不善或其他原因，就會議
    紀錄觀察實有不明，是被告乙○○、甲○○是否涉有侵占、背信罪行，依前開二
    份會議紀錄，均無法獲得證明。再查自訴人雖提出美國律師林文正之證言書，其
    上記載：林文正律師於二○○一年六月二十四日（星期一）至美國麗偉公司觀察
    ，該公司大門深鎖、停車場空無人車，顯無使用之跡象，以上所述之景象均有本
    律師親攝之照片為證等情。然其所附之八張照片，其右下角日期均為92 7 20，
    與該律師所稱之於二○○一年六月二十四日至現場拍攝之時間明顯不符，是否可
    信，已有疑問？且縱認該照片為真，該公司當時並未營業屬實，然公司未能營業
    之情形可能有各種不同原因，實不能僅以照片、公司未營業，而臆測該公司資產
    必為被告乙○○、甲○○所侵占。自訴人雖又提出被告甲○○於八十九年九月十
    八日寄給會計師之書信，表示伊借用之美國麗偉公司之資料與會計報告以後會歸
    還等語，然此僅能證明被告甲○○有借用前開資料使用，要難據此認定被告甲○○借用前開資料，係為使會計師無法查帳，而達到其湮滅業務侵占、背信證據之
    目的。此外，自訴人復無法提出其他積極證據足以證明被告等涉有自訴人所指之
    業務侵占、背信犯行，其等犯罪嫌疑均有不足，參酌前開說明，自不得以推測或
    擬制之方法而入罪，爰依法裁定如主文。
據上論斷，應依刑事訴訟法第三百二十六條第三項、第二百五十二條第十款，裁定如
主文。
中    華    民    國      九十一      年       三      月     十二    日
                                臺灣臺中地方法院刑事第三庭
                                      法  官  唐 光 義
右正本證明與原本無異。
如不服本裁定，應於裁定送達後五日內向本院提出抗告狀。
                                      書記官
中    華    民    國      九十一      年       三      月     十三    日
